【裁判字號】    89,台上,601
【裁判日期】    890317
【裁判案由】    返還土地
【裁判全文】
最高法院民事判決                                八十九年度台上字第六○一號
    上  訴  人  忠利塑膠企業股份有限公司
    法定代理人  葉石頭
    訴訟代理人  張豐守律師
    被 上訴 人  醒吾開發事業股份有限公司
    法定代理人  顧大義
右當事人間請求返還土地事件，上訴人對於中華民國八十七年十二月二十一日臺灣高
等法院台中分院第二審判決（八十六年度上字第三八八號），提起上訴，本院判決如
左：
    主  文
上訴駁回。
第三審訴訟費用由上訴人負擔。
    理  由
本件被上訴人主張：坐落台中縣外埔鄉○○○段四七之二六至四七之三五號土地（下
稱系爭土地）為伊所有，遭上訴人越界無權占有如第一審判決後附鑑定圖所示丙（含
丙１、２、３、４、５、６、７）、丁（含丁１、２、３）、戊（含戊１、２）部分
，面積如原判決附圖所示十二、十五、十二、十三、十二、十一、十一、十四、十三
、九平方公尺，合計一二二平方公尺等情。爰依民法第七百六十七條規定，求為命上
訴人拆除地上物交還土地之判決。
上訴人則以：伊於民國六十四年間蓋建廠房時，系爭土地原所有權人曾以磚牆將界地
劃明，地政人員亦有到場測量，經辦理保存登記，伊所有廠房應未占用被上訴人之系
爭土地；伊對本件地政機關所為鑑定結果，不能同意等語。資為抗辯。
原審依調查證據為辯論之結果，以：查被上訴人所主張之前揭事實，業據提出土地所
有權狀影本、土地登記簿謄本、催告函影本二件及照片五幀為證；並經囑託台灣省政
府地政處土地測量局（下稱測量局）及臺北市政府地政處測量大隊（下稱測量大隊）
鑑測屬實，有測量局製作之鑑定書、鑑定圖，暨測量大隊製作之土地複丈成果圖即附
圖可稽。而測量局為求測量精確，係用精密電子測距經緯儀在系爭土地附近周圍施測
導線點，並經檢核閉合後作為該測區之控制點，然後以各導線點為基點，依據第一審
法院現場指示分別施測系爭土地及附近可靠各界址點，並計算其坐標值輸入電腦，再
將各界址點以自動繪圖儀展繪於鑑測原圖上，然後依據臺中縣大甲地政事務所（下稱
大甲地政所）保管之地籍圖，謄繪本件系爭土地及附近之地籍圖經界線，與前項成果
核對檢核後測定於鑑測原圖上，作成鑑定圖，鑑測出上訴人占用被上訴人之系爭土地
，分別如第一審判決所附鑑定圖所示丙（含丙１、２、３、４、５、６、７）、丁（
含丁１、２、３）、戊（含戊１、２）部分，面積計一二四平方公尺。測量大隊復以
類此測量方法，計算涉及各筆之位置面積，參考八十一年九月間大甲東段四七地號土
地之原地籍圖、八十二年三月間同地號土地之原地籍圖及建號五八、五九、六○號建
物（門牌同鄉○○路二六九號，按係七十六年間整編為同路七六一號）於六十八年間
施測建物平面圖等資料製成複丈成果圖，面積合計一二二平方公尺。此有測量局鑑定
書第二項及測量大隊覆函二紙在卷足憑。因測量局及測量大隊所使用之儀器較為精密
，測量方法自較可採。參據鑑定人即測量局測量員陳崑席結證：依測量局鑑定圖與測
量大隊複丈成果圖所示，系爭土地與同段五一之一六、五一之一二至五一之一四號（
原判決誤植為五六之一六、五六之一二至五六之一四）號等四筆土地間，地籍線界址
一致，兩者面積差二平方公尺係視差緣故；鑑定人即測量大隊測量員王則鴻結稱：兩
者圖示土地間地籍線應屬相同，計算面積有誤差，如四捨五入是各等語。茲參酌被上
訴人陳明，兩名鑑定人鑑測地籍線相同，請以測量大隊測量之圖示結果為準，亦為上
訴人所不否認，有筆錄在卷可憑，自可採用測量大隊鑑測結果。上訴人確有占用系爭
土地如前述附圖所示各該位置及面積等情，應堪認定。上訴人雖辯稱：伊所有建號五
八、五九、六○號建物曾於六十四年間辦理保存登記，其坐落之五一之一六、五一之
一二至五一之一四號土地界址經地政機關測量，並無占用他人土地情事云云。惟為被
上訴人否認，上訴人就此利己事實並未舉證以實其說，且與前揭測量局及測量大隊鑑
測結果迥不相符，所辯已難憑採。又按，分割前大甲東段四七號土地（系爭土地係於
八十三年五月間自此號分出），登載面積○點九三八九公頃，「積算面積」○點九二
四七公頃，計減少○點○一四二公頃，減少部分顯逾法定公差○點○○九一公頃；而
六十二年間分割之五一之一六、五一之一二至五一之一四號土地，登載面積依序為○
點一一五九公頃、○點○一九七公頃、○點○一八五公頃、○點○一六六公頃，「積
算面積」依序為○點一一二八公頃、○點○一九○公頃、○點○一九五公頃、○點○
一七七公頃，計減少○點○○三一公頃、○點○○○七公頃、增加○點○○一○公頃
、○點○○一一公頃，有地圖謄本在卷可稽。可見五一之一六號及五一之一二號土地
「積算面積」雖形減少，惟五一之一三號及五一之一四號土地「積算面積」則有增加
。關於五一之一六、五一之一二號及四七號土地「積算面積」減少之原因若何，鑑定
人陳崑席結稱：建物保存登記係地政事務所辦理，測量局係依地籍圖鑑測，上訴人建
物坐落之土地面積有無減少，應就其他數地籍線測出全部面積，非測量局鑑定範圍等
語，衡酌測量土地之界址，應以地籍圖為測量依據，非以土地登記簿之面積為認定基
準，因土地登記簿之面積僅係測量結果之符號，應非代表土地之實際位置，且因往昔
測量儀器不如現今先進，因測量人員疏忽、地籍圖之物理特性（如熱脹冷縮）、保管
不當及地殼變動等問題，導致地籍資料所載面積與事實不符，尚非絕無可能，尚難以
測量結果與土地登記簿登載之面積有異，即認測量結果不正確。上訴人於第一審辯稱
伊之土地減少，在原審則對於前開鑑定結果，表示不能同意云云，委無足取。再查，
建號五八至六○號建物均坐落五一之一六號土地；至五一之一二至五一之一四號土地
上建物未經保存登記，兩造未予爭執，復有土地及建物登記簿謄本可資對照。而建號
五八至六○號建物保存登記面積依序為六五九點五、九九點二、一○六點六平方公尺
，加計卷附六十八年間大甲地政所施測建物平面圖Ｄ部分面積七九點○三平方公尺，
共計亦僅九四四點三三平方公尺；惟五一之一六號土地，登載面積一一五九平方公尺
（積算面積一一二八平方公尺），被上訴人主張，上訴人之建物辦理保存登記者，僅
有九四四點三三平方公尺，並未占滿該筆土地云云，自非無稽。上訴人在五一之一二
至五一之一四號三筆土地上興建之倉庫，均未辦保存登記，亦有越界占用系爭土地情
事，有如上述，而上訴人始終未能證實其所有占用系爭土地之建物確均經保存登記，
上訴人徒以伊六十四年間興建之廠房辦理保存登記時，並無越界，現為何會越界云云
置辯，即非可取。按所有人對於無權占有或侵奪其所有物者，得請求返還之，對於妨
害其所有權者，得請求除去之，民法第七百六十七條定有明文。本件上訴人既占有使
用被上訴人之系爭土地，上訴人復未舉證證明有何正當權源，則被上訴人主張上訴人
無權占有之事實，自堪信為真實。被上訴人本於所有權作用，請求上訴人將如第一審
判決所附鑑定圖所示丙（含丙１、２、３、４、５、６、７）、丁（含丁１、２、３
）、戊（含戊１、２）部分，面積依序如原判決附圖所示，合計一二二平方公尺之地
上物拆除，交還土地，尚無不合，應予准許。為其心證之所由得，並說明兩造其餘之
攻擊防禦方法，不予審酌之理由。因而維持第一審所為上訴人敗訴之判決，駁回其上
訴，經核於法並無違誤。上訴論旨，猶就原審取捨證據、認定事實及適用法律之職權
行使，指摘原判決不當，求予廢棄，非有理由。末查，本件僅五一之一六及五一之一
二至五一之一四號土地南邊與系爭土地相鄰接，五一之一二八、五一之一二九號土地
則在五一之一六號土地之北邊，與系爭土地不相鄰接（見鑑定圖及複丈成果圖）。原
審卷(一)一三九頁位置圖影本內容，與現時各該筆土地相關位置不符，附此說明。
據上論結，本件上訴為無理由，依民事訴訟法第四百八十一條、第四百四十九條第一
項、第七十八條，判決如主文。
中      華      民      國    八十九    年      三      月      十七    日
                              最高法院民事第三庭
                                  審判長法官  范  秉  閣
                                        法官  朱  建  男
                                        法官  許  澍  林
                                        法官  鄭  玉  山
                                        法官  許  朝  雄
      右正本證明與原本無異
                                              書  記  官
中      華      民      國    八十九    年      四      月      七      日


司法院資訊處製作；財團法人民間司法改革基金會備份。
